最高法院民事判決　　　　　　九十六年度台上字第一○九九號
上　訴　人　乙○○○
　　　　　　甲 ○ ○
共　　　同
訴訟代理人　陳 政 律師
被 上訴 人　丙○○○（即姚文瑞之承受訴訟人）
　　　　　　丁 ○ ○（同上）
　　　　　　戊 ○ ○（同上）
　　　　　　己 ○ ○（同上）
　　　　　　庚 ○ ○（同上）
　　　　　　辛 ○ ○（同上）
　　　　　　壬 ○ ○（同上）
共　　　同
訴訟代理人　紀 亙 彥律師
上列當事人間因租佃爭議事件，上訴人對於中華民國九十五年十
二月一日台灣高等法院第二審判決（九十五年度重上字第四五七
號），提起上訴，本院判決如下：
    主  文
上訴駁回。
第三審訴訟費用由上訴人負擔。
    理  由
本件被上訴人主張：坐落桃園縣中壢市○○段三二六三號、三二
八二號二筆土地（地目田，面積各為一六四七、一○○○平方公
尺，下稱系爭土地），係伊之被繼承人姚文瑞代位繼承所取得者
，前與上訴人甲○○訂有三七五耕地租約，並經多次續訂租約。
詎甲○○竟不自任耕作，任令上訴人乙○○○無權占有其中三二
六三號土地，於其上如第一審判決附圖所示三二六三－Ａ（面積
九二平方公尺）、三二六三－Ｃ（面積二七五平方公尺）部分，
興建鐵架造車棚、住宅（下稱系爭地上物），供作商店、居住及
停車等使用。其耕地租約依耕地三七五減租條例第十六條第一項
、第二項規定，自屬無效。縱認非無效，伊仍得依同條例第十七
條第一項第四款之規定，終止包括三二八二號土地在內之全部租
約，並以於民國九十五年三月九日在第一審提出之準備書狀，及
同年四月六日言詞辯論筆錄之送達，為終止耕地租約之意思表示
。爰依所有物及租賃物返還請求權，求為命乙○○○拆除系爭地
上物；甲○○應返還系爭土地予被上訴人之判決。
上訴人乙○○○辯稱：三二六三號土地上之鐵架造車棚及住宅，
係伊將伊夫邱垂容（九十年六月一日死亡）於五十九年九月間所
建磚造瓦房修建而成。於興建及修建時，均得當時地主姚文瑞之
同意，自非無權占有。被上訴人請求伊拆除系爭地上物，即非有
理等語。至上訴人甲○○則以：系爭地上物係邱垂容及乙○○○
得地主之同意所興建或修建，與伊無關，難認伊有不自任耕作，
而使系爭耕地租約歸於無效之情事。又伊既無轉租或不自任耕作
情形，被上訴人另依耕地三七五減租條例第十七條規定，終止耕
地租約，請求伊返還系爭土地，亦屬無理等語，資為抗辯。
原審斟酌全辯論意旨及調查證據之結果，以：重劃前原為桃園縣
中壢市○○段四六一－七號之系爭土地，係由被上訴人之父姚文
瑞繼承自其被繼承人姚國清為所有人。姚國清前與上訴人甲○○
就該土地所訂耕地租約，於姚國清死亡後，由姚文瑞繼受，其後
並經多次續訂租約。姚文瑞於九十四年十一月十四日死亡，被上
訴人為其繼承人。系爭土地中之三二六三號土地上，建有上訴人
乙○○○所有供作商店、居住，及停車使用之系爭地上物等事實
，有兩造不爭執之戶籍謄本、原始私有耕地租約登記申請書、歷
次核定續訂租約通知書存根、私有耕地租約期滿續訂租約申請書
、桃園縣中壢市公所函併附土地登記謄本，及桃園縣農地重劃區
土地所有權人原有土地與新分配土地對照清冊、複丈成果圖可稽
，並經第一審法院勘驗屬實，堪認為真實。該系爭地上物被上訴
人既否認其被繼承人姚文瑞有同意邱垂容或乙○○○興（修）建
情事。且乙○○○在第一審自被追加為共同被告，至言詞辯論終
結之長達五個月期間，亦未提出確切證據以證明其有占用系爭土
地之正當權源。其於原審審理中所舉之證人邱顯重，雖證稱地主
姚文瑞同意邱垂容興建，但未立書據云云。惟邱顯重又稱其不知
（姚文瑞同意興建之）地號，其所陳同意興建之面積約二、三十
坪，復與系爭地上物面積廣達約一百十一坪，明顯不符。再參以
占地建屋屬社會上重要之法律關係，果姚文瑞同意他人（邱垂容
或乙○○○）在所有土地上興建房屋，卻無片紙隻字約明使用期
限及對價，殊與常情有悖等情。足見邱顯重之證言，難以據為有
利於乙○○○之認定。縱系爭地上物由電力公司裝表供電時間，
與邱垂容於桃園縣中壢市下內壢七八號創立新戶之時間，均在五
十九年間，仍難以此謂為邱垂容有得姚文瑞之同意於系爭土地上
興建地上物。此外，單純沈默與默示同意有別，尤難以地主姚文
瑞就系爭地上物之長期存在，未執異議，即推定其已默示同意，
而認乙○○○有使用系爭土地之正當權源。從而，被上訴人本於
所有權之作用，請求乙○○○拆除系爭地上物，自屬有理。又乙
○○○無正當權源，於系爭三二六三號土地上，興（修）建系爭
地上物多年，已如上述。可見甲○○就該被乙○○○所有系爭地
上物所占用之土地部分，有不自任耕作之情，甲○○又未舉證證
明有因其他不可抗力之情事而不能耕作。則被上訴人（於承受訴
訟後）於第一審審理中之九十五年四月六日言詞辯論期日，依耕
地三七五減租條例第十七條第一項第四款規定，以言詞向甲○○
為終止全部耕地租約之意思表示，經載明筆錄後，聲請法院將該
筆錄向甲○○本人為送達，有送達證書為憑，自生終止系爭耕地
租約之效力。其請求甲○○返還系爭土地，亦屬有理，應予准許
。並說明兩造其餘攻擊防禦方法毋庸逐一論述之理由。因而維持
第一審所為被上訴人勝訴之判決，駁回上訴人之上訴。經核於法
洵無違誤。
查上訴人乙○○○之夫邱垂容縱於五十九年間已於系爭三二六三
號土地上建屋設籍及申辦電力供應，可認有得地主姚文瑞之同意
。惟依證人邱顯重證稱：姚文瑞同意邱垂容使用其土地建屋，大
約二、三十坪云云（原審卷一○三頁反面）。對照上訴人乙○○
○自陳：系爭地上物係由其修建；原來（由其夫邱垂容所建磚造
房屋）屋頂已不見，只剩下兩邊牆壁；因原來房屋會漏水、淹水
，故其將之拆除，剩下兩邊牆壁，再另外搭蓋起來等語觀之（一
審卷四○頁、八六頁）。可知邱垂容原建占地約二、三十坪房屋
，因年久毀損，已不具房屋之原貌及功能，乙○○○始斥資於原
地重新搭建系爭地上物，乙○○○對該地上物，自屬有處分權之
人。乃乙○○○就其重新於系爭土地搭建高達一百餘坪之系爭地
上物，既未舉證證明曾得姚文瑞之同意。且其又坦言只是口頭約
定，沒有辦法證明姚文瑞有同意建屋（一審卷九四頁）。原審據
此判命乙○○○應拆除該地上物，於法並無不合。上訴意旨，徒
就原審取捨證據、認定事實，及解釋契約之職權行使，指摘原判
決為不當，聲明廢棄，非有理由。
據上論結，本件上訴為無理由。依民事訴訟法第四百八十一條、
第四百四十九條第一項、第七十八條，判決如主文。
中　　華　　民　　國　九十六　年　　五　　月　 十七 　日
                      最高法院民事第四庭
                          審判長法官  蘇　茂　秋
                                法官  陳　碧　玉
                                法官  王　仁　貴
                                法官  劉　靜　嫻
                                法官  高　孟　焄
      本件正本證明與原本無異
                                      書  記  官
中　　華　　民　　國　九十六　年　　五　　月　三十一　日
                                                      Ｅ
